臺灣高等法院民事判決
108年度上字第1471號
上  訴  人  王東海  
即被上訴人     
訴訟代理人  廖晏崧律師
複代理人    黃品喆律師
被上訴人即  王建龍
上訴人    
被上訴人    王建興  
共      同  葉宏基律師
訴訟代理人  
上列當事人間請求分割共有物等事件，上訴人對於中華民國108
年8月22日臺灣新北地方法院108年度重訴字第113號第一審判決
各自提起上訴，經本院於109年6月9日言詞辯論終結，判決如下
：
    主      文
原判決關於（一）命王建龍給付王東海逾新臺幣肆萬肆仟捌佰捌
拾元本息部分，及該部分假執行之宣告，暨該訴訟費用之裁判均
廢棄。（二）駁回王東海下列第二項請求部分，暨該訴訟費用之
裁判均廢棄。
上開廢棄（一）部分，王東海在第一審之訴及假執行之聲請均駁
回。（二）部分，王建龍應自民國一百零八年一月二十八日起至
判決確定之日止，按月給付王東海新臺幣捌佰零陸元。
王建龍、王東海之其餘上訴均駁回。
廢棄改判部分之第一、二審訴訟費用，由王建龍、王東海各自負
擔。駁回部分之第二審訴訟費用，由王建龍、王東海各自負擔。
    事實及理由
一、王東海主張：伊及被上訴人即上訴人王建龍、被上訴人王建
    興（下均分稱其名）均為訴外人王添丁之子，於王添丁死亡
    後，共同繼承坐落新北市○○區○○段000地號土地（下稱系爭
    基地）及其上門牌號碼新北市○○區○○路0段000巷00弄00號2
    樓房屋（下稱系爭2 樓房屋），並分割系爭2 樓房屋為共有
    ，每人應有部分各1/3。另同12號位於1樓之房屋（下稱系爭
    1樓房屋）為伊及訴外人鍾鳳蓮共有，伊之應有部分為1/3。
    詎王建興於民國93年2月17日將訴外人三王興業有限公司（
    下稱三王興業公司）之營業登記設於系爭1 樓房屋後，即無
    權占用系爭1、2 樓房屋。王建龍亦自斯時起，擅自向三王
    興業公司收取每月新臺幣（下同）1萬6,000元之租金，間接
    無權占用系爭1、2 樓房屋。均無法律上原因，享有相當於
    租金之利益，並致伊受損害，應給付186萬8,064元及按月給
    付3萬1,134元不當得利。且王建興、王建龍間並無應負連帶
    責任之約定或法律規定，其等係本於不同發生原因，各負全
    部給付義務，而為不真正連帶債務關係，故於其中一人為全
    部或一部給付時，另一人就其履行之範圍內，同免給付義務
    等情。爰依民法第818條、第179條規定，求為命：王建興、
    王建龍給付186萬8,064元及自起訴狀繕本送達翌日起算之法
    定遲延利息，且自起訴狀繕本送達翌日起至判決確定之日止
    ，按月給付3萬1,134元；如一人給付，另一人於已給付範圍
    內免除給付義務之判決（未繫屬本院者，不予贅述）。原審
    判命王建龍給付32萬3,580元本息，並就伊勝訴部分依職權
    宣告假執行（駁回其餘金錢請求及假執行之聲請）。王東海
    提起上訴，聲明：㈠原判決關於駁回王東海後開第㈡部分廢棄
    ；㈡王建興、王建龍應再共同給付王東海154萬4,484元本息
    及自起訴狀繕本送達翌日起至判決確定之日止，按月共同給
    付王東海3萬1,134元；㈢上開㈡之給付，如王建興、王建龍任
    一人給付，另一人於其給付範圍內免除給付義務。對於王建
    龍之上訴，答辯聲明：上訴駁回。
二、王建龍則以：伊並未向三王興業公司收取租金。縱有收取，
    亦係本於系爭1樓房屋基地所有權人地位收取，並非無法律
    上原因。另王東海自起訴時起回溯5年前之不當得利請求，
    已罹於時效，伊得拒絕給付等語，資為抗辯。上訴聲明：㈠
    原判決關於命王建龍給付32萬3,580元本息，該假執行之宣
    告暨訴訟費用之負擔廢棄；㈡上開廢棄部分，王東海在第一
    審之訴及假執行之聲請均駁回。對於王東海之上訴，答辯聲
    明：上訴駁回。
三、王建興則以：伊並未占用系爭2樓房屋，因三王興業公司為
    家族企業，自得無償使用系爭房屋1、2樓，即使伊有使用系
    爭1、2樓房屋事實，亦僅為三王興業公司之占有輔助人，並
    非無權占有人，王東海之請求無理由。另王東海自起訴時起
    回溯5 年前之不當得利請求，伊得拒絕給付等語，資為抗辯
    。答辯聲明：上訴駁回。
四、查：兩造被繼承人王添丁於78年7月5日辭世，均因繼承系爭
    建物2樓仍維持分別共有，應有部分各為1/3。繼承1樓部分
    原為兩造分別共有，王建興、王建龍於103年7月30日分別將
    其應有部分贈與訴外人鍾鳳蓮，現由王東海及鍾鳳蓮分別共
    有，應有部分依序為1/3、2/3，為兩造所不爭執（見本院卷
    第168頁），並有建物登記謄本可資佐據（見臺灣新北地方
    法院107年度板司調字第586號卷，下稱調解卷第113至115、
    117至119頁），堪認為真實。
五、王東海主張：王建興、王建龍均自93年間起無權占用系爭1
    、2樓房屋，無法律上原因致其受損害，應負給付不當得利
    之責等節，為王建興、王建龍否認，並以前詞為辯，經查：
（一）對王建興請求部分：
     1、按受僱人、學徒、家屬或基於其他類似之關係，受他人
        之指示，而對於物有管領之力者，僅該他人為占有人，
        民法第942條定有明文。三王興業公司將營業所設於系
        爭1 樓房屋，且王建興於98年1月22日經公司變更登記
        為該公司之負責人，有公司變更登記表附卷（見原審卷
        第35頁）。但該公司不僅使用系爭1樓房屋，尚使用2樓
        部分，有台灣電力公司台北南區營業處函暨繳費憑證可
        稽（見原審卷第65、69頁）。又證人即兩造之姐妹王靜
        修證稱：王建興於97年將戶口遷至三王興業公司，在系
        爭房屋、日本、長江路住處來來去去，於108年間在林
        口買房，始搬離等語（見原審卷第110至111頁）。可見
        王建興自97年間起，始有使用系爭1、2樓房屋可能，且
        任職三王興業公司之負責人後，縱同時使用系爭1、2樓
        房屋，應係本於該公司機關地位使用，為占有輔助人，
        其本身非占有人。
     2、次按租金之請求權因5年間不行使而消滅，既為民法第 
        126條所明定，則凡無法律上之原因，而獲得相當於租
        金之利益，致他人受損害時，如該他人之返還利益請求
        權，已逾租金短期消滅時效之期間，對於相當於已罹於
        消滅時效之租金之利益，即不得依不當得利之法則，請
        求返還。其請求權之時效期間，仍應依前開規定為5年
        。王建興於97年遷戶口至系爭1樓房屋後，尚未擔任三
        王興業公司負責人前，縱該期間有未經同意使用系爭1
        、2樓房屋之情，因王東海迄107年11月28日始起訴，有
        起訴狀法院收文章可參（見調解卷第9頁）。王東海對
        王建興之請求顯已罹於5年之時效期間，王建興得拒絕
        給付。
     3、綜上，王東海主張王建興自93年間起即無權占用系爭1
        、2樓房屋乙情，顯屬無據。雖王東海主張王建興係私
        用系爭2樓房屋云云。惟證人王靜修證述，系爭2樓房屋
        的私人物品均係其母與其所有等語（見原審卷第111頁
        ），王建興是否有私用事實，已屬有疑。況王建興係三
        王興業公司負責人如上述，即足徵王建興依內部關係係
        受公司指示而占有使用，為占有輔助人。王東海對王建
        興私用事實未舉證以明，此部分主張，並不可採。
（二）對王建龍請求部分
　　 1、按共有物之出租因屬管理行為，應得共有人過半數及其
        應有部分合計過半數同意，對全體共有人始生效力。又
        出租人為間接占有人，此觀民法第820條第1項、941條
        規定即明。本件王建龍自101年至107年間均曾向三王興
        業公司收取租金，有財政部北區國稅局綜合所得稅核定
        通知書足按（見本院卷第127至162頁）。又王建興陳稱
        ：三王興業公司為家族企業，於93年間經全體共有人同
        意，設立於系爭1 樓房屋並得無償使用等語（見原審卷
        第55頁），核與王靜修證稱三王興業公司自93年開始使
        用此棟房屋等語情節一致（見原審卷第110頁），且有
        該公司設立登記表可資佐據（見原審卷第31頁）。復參
        酌三王興業公司有使用系爭2樓房屋，且該屋為兩造共
        有，應有部分各1/3如上述。堪認王建龍顯未得系爭2 
        樓房屋多數共有人同意即收取租金。王東海主張王建龍
        自收取租金時起為系爭2樓房屋之無權占有人，且有不
        當得利乙節，應屬有據。
     2、王東海固主張王建龍亦未經同意收取系爭1 樓房屋租金
        云云，惟按占有人於占有物上行使之權利，推定其適法
        有此權利，為民法第943條第1項所明定。王東海未能舉
        證證明三王興業公司無權占有系爭1樓房屋事實，則三
        王興業公司之占有自應受適法推定。是項主張，要非正
        當。
     3、王建龍雖辯稱：王東海並未就收取系爭2 樓房屋部分起
        訴云云。惟查：王東海在原審係以三王興業公司無權占
        有系爭1、2 樓房屋，為王建龍無法律上原因取得利益
        事實的前提，並曾追加三王興業公司為被告，有民事追
        加被告狀、綜合辯論意旨狀可稽（見原審卷第103、117
        頁），其追加之訴部分雖經原審駁回，但對王建龍之請
        求，應包括收取系爭2樓房屋部分。此經本院闡明後，
        亦為王東海當庭確認無訛（見本院卷第93頁）。該部分
        所辯，應屬無據。
　　 4、綜上，王建龍無權占有系爭2 樓房屋，應負不當得利返
        還責任。
（三）相當於租金之損害
      按無權占用他人土地者，通常可享有相當於租金之不當得
      利，土地所有權人得請求占用人返還，最高法院61年度台
      上字第1695號判例意旨可供參照。又基地租金之數額，除
      以基地申報地價為基礎外，尚須斟酌基地之位置，工商業
      繁榮之程度，承租人利用基地之經濟價值及所受利益等項
      ，並與鄰地租金相比較，以為決定，並非必達申報總地價
      年息百分之10最高額，亦為最高法院68年度台上字第3071
      號判例明揭斯旨。次按城市地方房屋之租金，以不超過土
      地及其建築物申報總價額年息百分之10為限；又舉辦規定
      地價或重新規定地價時，土地所有權人未於公告期間申報
      地價者，以公告地價80% 為其申報地價，土地法第97條第
      1 項、平均地權條例第16條前段分別定有明文。經查：系
      爭基地自王東海起訴之107年11月28日起回溯5年之公告地
      價，107年迄今為2萬7,800元、105年至106年為2萬9,200
      元、102年至104年為2萬1,600元，是上開期間之申報地價
      ，依序應為2萬2,240元（27800×80%=22240）、2萬3,360
      元（29200×80%=23360）、1萬7,280元（21600×80%=17280
      ），有內政部網頁資料足按（見本院卷第195至197頁）。
      又參酌系爭基地使用分區、類別均空白，為都市計畫用地
      ，有土地登記謄本可參（見調解卷第105頁），鄰近板橋
      國民運動中心、板橋435藝文特區、體育館、新北市圖書
      館板橋四維分館、新北市聯合醫院板橋院區，尚屬地段繁
      榮，交通便利處，惟近旁設有新北市立殯儀館，顯屬嫌惡
      設施，將嚴重影響市價，有地圖可查（見本院卷第249頁
      ）。是系爭基地之相當於租金之利益以土地申報地價年息
      6%做為不當得利計算基準，始較符合當地市況。再者，王
      東海得請求金額之期間，均應自起訴時起回溯五年為度，
      逾此部分請求，均罹於時效消滅。又系爭2樓房屋所在房
      屋共計4階層，有建物登記謄本在案（見調解卷第35頁）
      ，該樓層之使用，係與其他樓層住戶分享同基地之土地利
      益，自應將土地相當於租金利益除算樓層，始屬系爭2 樓
      房屋之利益。是王東海請求王建龍應給付自107年11月28
      日起回溯至102年11月27日止5年間，按申報地價年息6% 
      計算之不當得利，共為4萬4,880元【｛22240×87（系爭基
      地面積）×6%年息÷12月利率×1/3應有部分×1/4樓層（10＋2
      8/30在107年度所占月數）｝＋｛23360×87×6%÷12×1/3×1/4×2
      4在105、106年度所占月數）｝＋｛17280×87×6%÷12×1/3×1/4
      ×（25＋4/30在102至104年度所占月數）｝=44880，元以下
      四捨五入】；並自起訴起至判決確定之日止，按月應給付
      806元（22240×87×6%×12×1/3×1/4=806，元以下四捨五入
      ），應屬正當，逾此部分之請求，則為無據。王東海固主
      張：自土地法之立法脈絡及立法理由以觀，土地法第97條
      第1 項規定之房屋租金上限數額，應解釋係針對用於僅供
      住宅用之房屋而言，並非一概適用於所有都市區內之房屋
      。系爭1、2樓房屋尚有三王興業公司作為營業使用，自不
      適用該規定作為計算標準云云。惟三王興業公司僅以系爭
      1樓房屋為營業所，2樓部分係該公司供王靜修及其母住居
      使用如上述，以土地法第97條第1項計算，尚與王東海所
      述規定意旨無違。是項主張，應不可採。
六、綜上所述，王東海依民法第818條、第179條規定，聲明請求
    ：王建龍給付4萬4,880元及自起訴狀繕本送達翌日之108年1
    月28日起算之法定遲延利息，且自同日起至判決確定之日止
    ，各按月給付806元，應有理由。原審就4萬4,880元本息應
    准許部分，判命王建龍如數給付，並諭知王東海得假執行，
    核無不合，王建龍上訴意旨指摘原判決此部分不當，求予廢
    棄改判，為無理由，應駁回此部分之上訴。至於原判決命王
    建龍給付逾4萬4,880元本息及未准許王東海請求按月給付80
    6元部分，均有未合，王建龍、王東海指摘原判決各該部分
    不當，求為廢棄，為有理由，爰由本院改判如主文第二項所
    示。另其他不應准許部分（即王東海請求王建興給付部分；
    王建龍按月給付逾806元部分；王建興、王建龍依上訴聲明
    應負不真正連帶債務部分），原判決為王東海敗訴之諭知，
    並駁回此部分假執行之聲請，核無不合，王東海上訴意旨指
    摘原判決此部分不當，求予廢棄改判，並無理由，應駁回其
    上訴。
七、本件事證已臻明確，兩造其餘之攻擊或防禦方法及所用之證
    據，經本院斟酌後，認為均不足以影響本判決之結果，爰不
    逐一論列，附此敘明。
八、據上論結，本件王東海、王建龍之上訴均為一部有理由、一
    部無理由，依民事訴訟法第449條第1項、第450條、第79條
    ，判決如主文。
中　　華　　民　　國　　109 　年　　6 　　月　　23　　日
                  民事第八庭    
                      審判長法  官  陳邦豪
                            法  官  胡芷瑜
                            法  官  古振暉
正本係照原本作成。
不得上訴。
中　　華　　民　　國　　109 　年　　6 　　月　　24　　日
 
　　　　　　　　　　　　　  書記官  廖逸柔